臺灣高等法院民事判決　　　　　　　　100年度上易字第772號
上　訴 人 即
附帶被上訴人　翁國峰
被 上 訴人即　王君仁
附 帶 上訴人
上列當事人間侵權行為損害賠償事件，上訴人對於中華民國100
年6 月14日臺灣臺北地方法院100 年度訴字第1904號第一審判決
提起上訴，被上訴人為附帶上訴，本院於100 年10月25日言詞辯
論終結，判決如下：
    主      文
原判決除確定部分外，關於命上訴人給付超過新臺幣壹萬玖仟零
玖拾陸元，及自民國一００年五月十三日起至清償日止，按年息
百分之五計算之利息部分，及該部分假執行之宣告，暨訴訟費用
（確定部分除外）之裁判均廢棄。
上開廢棄部分，被上訴人在第一審之訴及假執行之聲請均駁回。
其餘上訴駁回。
附帶上訴駁回。
第一審（確定部分除外）、第二審訴訟費用關於上訴部分，由被
上訴人負擔百分之八十五，餘由上訴人負擔。第二審訴訟費用關
於附帶上訴部分，由被上訴人負擔。
    事實及理由
一、被上訴人即附帶上訴人主張：上訴人於民國99年5 月7 日下
    午15時15分許，在臺北市○○區○○路3 段184 號前，因被
    上訴人將車號：5830-YB 自用小客車停放於該址路邊，擋住
    上訴人所駕駛車號：8562-MZ 自用小客車之去路，致生糾紛
    。上訴人竟與另一名真實姓名年籍不詳，綽號「阿偉」之成
    年男子，共同毆打被上訴人，致被上訴人受有頭部外傷合併
    腦挫傷及蛛網膜下出血、臉部及右腿挫擦傷、腦震盪症候群
    等傷害。爰依民法第184 條第1 項前段、第193 條第1 項、
    第195 條第1 項前段規定，請求上訴人賠償：(一)因治療上開
    傷害支出之醫療費用新臺幣（下同）10,998元，(二)99年5 月
    7 日至99年5 月13日住院期間無法自理生活起居，以每日2,
    000 元計算之看護費用14,000元（2,000 ×7 ＝14,000），
    (三)因上開傷害致6 個月無法工作，以主管機關每月最低基本
    工資17,280元計算之工作損失103,680 元（17,280×6 ＝10
    3,680 ），(四)因遭上訴人毆打，精神所受痛苦甚鉅之慰撫金
    60萬元。合計728,678 元（10,998＋14,000＋103,680 ＋60
    0,000 ＝728,678 ），及自刑事附帶民事訴訟起訴狀繕本送
    達翌日起算之利息等語。
二、上訴人即附帶被上訴人抗辯：其於原審因遲到未能到庭辯論
    ，被上訴人就其請求賠償之看護費14,000元、減少勞動能力
    103,680 元部分，並未提出相關證據（例如：已支出之看護
    費用單據、工作及薪資之證明等）以實其說，不能認其確受
    有上開金額之損害，其此部分之請求應予駁回等語。
三、本件經原審判決上訴人應給付被上訴人206,878 元，及自10
    0 年1 月11日起至清償日止，按年息5%計算之利息，而駁回
    被上訴人其餘之訴。上訴人就原審判命其給付中之117,680
    元提起上訴，其餘部分（按即：醫療費用9,198 元、慰撫金
    8 萬元，合計：89,198元部分）未聲明不服，該部分已告確
    定。並上訴聲明：(一)原判決關於命上訴人給付超過89,198元
    之部分廢棄。(二)上開廢棄部分，駁回被上訴人在第一審之訴
    及假執行之聲請。被上訴人則答辯聲明：駁回上訴。至原審
    駁回被上訴人其餘之訴部分，被上訴人僅就其中之12萬元提
    起附帶上訴，其餘部分（按即：醫療費用1,800 元、慰撫金
    40萬元，合計：401,800 元部分）未據被上訴人聲明不服，
    該部分亦已確定。並附帶上訴聲明：(一)原判決關於駁回被上
    訴人後開第二項請求之部分廢棄。(二)上開廢棄部分，上訴人
    應再給付被上訴人12萬元，及自100 年1 月11日起至清償日
    止，按年息5%計算之利息。上訴人則答辯聲明：駁回附帶上
    訴。
四、兩造不爭執之事項：
  (一)上訴人於99年5 月7 日下午15時15分許，在臺北市○○區○
    ○路3 段184 號前，因被上訴人將車號：5830-YB 自用小客
    車停放於該址路邊，擋住上訴人所駕駛車號：8562-MZ 自用
    小客車之去路，致生糾紛。上訴人竟與另一名真實姓名年籍
    不詳，綽號「阿偉」之成年男子，共同毆打被上訴人，致被
    上訴人受有頭部外傷合併腦挫傷及蛛網膜下出血、臉部及右
    腿挫擦傷、腦震盪症候群等傷害。
  (二)上訴人因上開傷害事實，經檢察官提起公訴，原法院刑事庭
    於99年12月30日，以99年度易字第2725號刑事判決，判處上
    訴人有期徒刑3 月，如易科罰金，以1,000 元折算一日確定
    。被上訴人則經本院刑事庭於100 年6 月15日，以100 年度
    上易字第529 號刑事判決無罪確定。
五、本院之判斷：
  (一)按因故意或過失，不法侵害他人之權利者，負損害賠償責任
    。不法侵害他人之身體或健康者，對於被害人因此喪失或減
    少勞動能力或增加生活上之需要時，應負損害賠償責任。不
    法侵害他人之身體、健康者，被害人雖非財產上之損害，亦
    得請求賠償相當金額。民法第184 條第1 項前段、第193 條
    第1 項、第195 條第1 項前段定有明文。被上訴人主張上訴
    人於99年5 月7 日下午15時15分許，在臺北市○○區○○路
    3 段184 號前，因被上訴人將車號：5830-YB 自用小客車停
    放於該址路邊，擋住上訴人所駕駛車號：8562-MZ 自用小客
    車之去路，致生糾紛。上訴人竟與另一名真實姓名年籍不詳
    ，綽號「阿偉」之成年男子，共同毆打被上訴人，致被上訴
    人受有頭部外傷合併腦挫傷及蛛網膜下出血、臉部及右腿挫
    擦傷、腦震盪症候群等傷害，上訴人因上開傷害事實所涉傷
    害案件，經原法院刑事庭以99年度易字第2725號刑事判決，
    判處上訴人有期徒刑3 月，如易科罰金，以1,000 元折算一
    日確定，已據其提出醫療費用收據、診斷證明書為證（原法
    院99年度附民字第621 號卷第4-22頁），復為上訴人所不爭
    ，並經本院調閱上開刑事案卷查核屬實，按之上開規定，上
    訴人就被上訴人因上開傷害所受之損害、增加生活上之需要
    、非財產上之損害，自應負賠償之責。
  (二)次按民事訴訟法之自認，該法第279 條第1 項所規定者，乃
    當事人對於他造主張之事實，於準備書狀內或言詞辯論時或
    在受命法官、受託法官前，積極的表示承認之情形，此為當
    事人真正為自認之行為；同法第280 條第1 項所規定者，乃
    當事人對於他造主張之事實，於言詞辯論時不爭執，視同自
    認，此乃法律擬制之自認。前者自認之撤銷，除別有規定外
    ，如自認人能證明與事實不符，即得為之，原不以即時撤銷
    為必要，此觀同法第279 條第3 項之規定自明。而後者即擬
    制自認，因本無自認行為，原不生撤銷自認之問題，自應許
    當事人在第二審言詞辯論終結前，得隨時為追復爭執之陳述
    ，使之失其效力（最高法院99年度臺抗字第313 號裁定意旨
    參照）。被上訴人主張其罹受看護費用14,000元、工作損失
    103,680 元損害之事實，固因上訴人已於相當時期受合法通
    知，於言詞辯論期日未到場，亦未提出準備書狀爭執，依民
    事訴訟法第280 條第3 項規定視同自認，惟此僅為擬制自認
    ，不生撤銷自認之問題，揆諸前揭說明，自應許上訴人在第
    二審言詞辯論終結前，得隨時為追復爭執之陳述，使之失其
    效力，其於本院就被上訴人主張看護費用、工作損失再為爭
    執之陳述，自應准許。
  (三)茲就被上訴人請求賠償之看護費用、工作損失、慰撫金審酌
    如下：
  1.看護費用：
    按親屬代為照顧被害人之起居，固係基於親情，但親屬看護
    所付出之勞力並非不能評價為金錢，雖因二者身分關係而免
    除被害人之支付義務，惟此種基於身分關係之恩惠，自不能
    加惠於加害人，故由親屬看護時雖無現實看護費之支付，仍
    應認被害人受有相當於看護費之損害，得向上訴人請求賠償
    ，始符公平原則（最高法院94年臺上字第1543判決意旨參照
    ）。被上訴人雖未提出支出看護費用之單據，然其於99年5
    月7 日因上開傷害住院治療，至99年5 月13日出院，住院期
    間宜有半日看護，已據本院向國防醫學院三軍總醫院附設民
    眾診療服務處（下稱三軍總醫院）函查屬實，並有該院100
    年8 月30日院三醫勤字第1000013348號函在卷可憑（本院卷
    第16頁），足徵被上訴人於住院期間確有需人看護之必要，
    縱其因由親屬看護而未現實支付看護費用，依上所述，仍應
    認其受有相當於看護費用之損害，其向上訴人請求賠償看護
    費用，核屬有據。惟被上訴人住院期間需人看護之程度為半
    日看護，已如前述，而住院期間之看護費用，每日為2,000
    元，則為上訴人所不爭，依此計算，被上訴人住院期間所受
    相當於看護費用之損害應為7,000 元（2,000 ÷2 ×7 ＝7,
    000 ），被上訴人主張其所受相當於看護費用之損害為14,0
    00元，難謂可採，其逾上開範圍之請求，不應准許。
  2.工作損失：
    被上訴人因上開傷害於99年5 月7 日至三軍總醫院住院治療
    ，至99年5 月13日出院，出院後建議休養2 週，已據本院向
    三軍總醫院函查明確，並有三軍總醫院上開函文附卷可稽（
    本院卷第16頁），被上訴人請求住院期間、休養期間按基本
    工資每月17,280元計算之工作損失，洵屬正當。被上訴人住
    院期間7 日、休養期間2 週，依此計算，其21日無法工作之
    損失應為12,096元（17,280÷30×21＝12,096），被上訴人
    逾此部分之請求，不應准許。雖被上訴人主張其無法工作之
    期間為6 月，然其就此並未舉證以實其說，三軍總醫院上開
    函文既建議被上訴人出院後之休養期間為2 週，被上訴人因
    休養無法工作之期間，自應以2 週為限，加計其住院期間7
    日，被上訴人無法工作之期間應為21日，其主張無法工作之
    期間為6 月，尚不足採。
  3.慰撫金：
    按非財產上損害之慰撫金數額，究竟若干為適當，應斟酌兩
    造身分、地位及經濟狀況，俾為審判之依據（最高法院86年
    度臺上字第511 號裁判意旨參照）。被上訴人於上開傷害事
    件發生時為學生，現已大學畢業，其98年度、99年度所得為
    5,050 元、6,640 元，無其他財產，上訴人高職畢業，其98
    年度、99年度所得為19,143元、384,760 元，財產總額均為
    3,911,472 元，有戶籍資料、稅務電子閘門財產所得調件明
    細表可稽（臺灣臺北地方法院檢察署99年度偵字第15094 號
    卷第41頁、第38-39 頁，本院卷第42-45 頁、第47-52 頁）
    。而上訴人僅因停車糾紛即毆打被上訴人，被上訴人受傷部
    位在於頭部，受有頭部外傷合併腦挫傷及蛛網膜下出血、臉
    部挫擦傷、腦震盪症候群等傷害，復如前述，衡情被上訴人
    身心當受有相當之痛苦。本院審酌兩造學歷、經濟狀況、被
    上訴人所受傷害之痛苦程度等一切情狀，認被上訴人請求之
    慰撫金以8 萬元為適當，被上訴人主張除原審判命給付之8
    萬元外，上訴人應再給付慰撫金12萬元，核非正當。
六、綜上所述，被上訴人得請求賠償之看護費用、工作損失各7,
    000 元、12,096元，合計為19,096元（7,000 ＋12,096＝19
    ,096），被上訴人主張其所受看護費用、工作損失之損害合
    計117,680 元（14,000＋103,680 ＝117,680 ），為不足採
    。而被上訴人得請求賠償之慰撫金以8 萬元為適當，被上訴
    人主張除原審判命給付之8 萬元外，上訴人應再給付慰撫金
    12萬元，亦不足取。從而，被上訴人依民法第184 條第1項
    前段、第193 條第1 項、第195 條第1 項前段規定，就看護
    費用、工作損失部分，請求上訴人給付19,096元，及自刑事
    附帶民事訴訟起訴狀繕本送達翌日即100 年5 月13日起至清
    償日止，按年息5%計算之利息，為有理由，應予准許，逾此
    部分之請求，為無理由，不應准許。就上開不應准許部分，
    原審為上訴人敗訴之判決，並為假執行之宣告，尚有未洽。
    上訴意旨就此部分指摘原判決不當，求予廢棄改判，為有理
    由，爰由本院廢棄改判如主文第2 項所示。就上開應予准許
    部分，原審判命上訴人給付，並為假執行之宣告，核無不合
    ，上訴意旨就此部分指摘原判決不當，求予廢棄改判，為無
    理由，應駁回其上訴。又上訴人於100 年5 月12日始收受刑
    事附帶民事訴訟起訴狀繕本，有送達證書在卷可憑（原審卷
    第28頁），原審判命上訴人給付自100 年1 月11日起算之利
    息，雖屬不當，然除上開應予廢棄改判部分外，關於原審判
    命上訴人給付89,198元（即醫療費用9,198 元、慰撫金8 萬
    元，合計：89,198元）本息部分，因上訴人未聲明不服，該
    部分已告確定，本院自不得就該部分加以審究，併予敘明。
    至原審駁回被上訴人慰撫金其餘請求部分（確定部分除外，
    即12萬元本息部分），核無違誤，被上訴人就此提起附帶上
    訴，指摘原判決不當，求予廢棄改判，為無理由，應駁回其
    附帶上訴。
七、本件事證已臻明確，兩造其餘攻擊防禦方法及所提證據，經
    審酌後，核與本判決之結果不生影響，爰不另一一論述，附
    此敘明。
八、據上論結，本件上訴為一部有理由，一部無理由，附帶上訴
    為無理由，依民事訴訟法第450 條、第449 條第1 項、第79
    條、第78條，判決如主文。
中    華    民    國   100    年    11    月    15    日
                    民事第十四庭
                        審判長法  官  林金村
                              法  官  王麗莉
                              法  官  陳秀貞
正本係照原本作成。
不得上訴。
中    華    民    國   100    年    11    月    16    日
                              書記官  葉國乾